ACORDAO-COMPLETO-2303031

ACÓRDÃO 12246/2020 ATA 39/2020 - SEGUNDA CÂMARA

VISTOS, relatados e discutidos estes autos de Recursos de Reconsideração interpostos pelos Srs. Antônio Gomes da Silva e Marcones de Souza Monteiro, contra o Acórdão 3240/2017-TCU-2.ª Câmara, que julgou irregulares as contas dos responsáveis imputando-lhes, individualmente, multa no valor de R$ 3.000,00 (três mil reais) ;
ACORDAM os Ministros do Tribunal de Contas da União, reunidos em sessão da 2ª Câmara, ante as razões expostas pelo Relator e com fundamento nos arts. 32, inciso I, e 33, da Lei 8.443/92, em:
9.1. conhecer dos Recursos de Reconsideração interpostos pelos Srs. Antônio Gomes da Silva e Marcones de Souza Monteiro, para, no mérito, negar-lhes provimento, mantendo na íntegra o Acórdão 4821/2018-TCU-Segunda Câmara;
9.2. dar ciência da presente deliberação aos recorrentes e demais interessados.

Recursos de reconsideração interpostos por Antônio Gomes da Silva (peça 31) e Marcone de Souza Monteiro (peça 29), pelos quais contestam o Acórdão 3240/2017-TCU-2.ª Câmara (Rel. Ministro José Múcio Monteiro), prolatado na Sessão Ordinária realizada em 11/4/2017

Segunda Câmara

Prefeitura Municipal de Mari - PB.

3. Interessados/Responsáveis/Recorrentes:
3.1. Interessado: Ministério do Turismo (vinculador) (CNPJ 05.457.283/0001-19).
3.2. Responsáveis: Antônio Gomes da Silva (CPF XXX.341.974-XX), Aplauso Produções e Eventos Eireli (CNPJ 10.447.596/0001-26), Marcones de Souza Monteiro (CPF XXX.045.214-XX).
3.3. Recorrentes: Marcones de Souza Monteiro (CPF XXX.045.214-XX); Antônio Gomes da Silva (CPF XXX.341.974-XX).

13.1. Ministros presentes: Ana Arraes (Presidente), Aroldo Cedraz (Relator) e Raimundo Carreiro.
13.2. Ministro-Substituto convocado: André Luís de Carvalho.
13.3. Ministro-Substituto presente: Marcos Bemquerer Costa.

AROLDO CEDRAZ

Ministro José Mucio Monteiro.

Trata-se de Recursos de Reconsideração interpostos pelos Srs. Antônio Gomes da Silva (Peça 31) e Marcones de Souza Monteiro (Peça 29) contra o Acórdão 3240/2017-TCU-Segunda Câmara (peça 25) , que julgou irregulares as contas dos responsáveis imputando-lhes, individualmente, multa no valor de R$ 3.000,00 (três mil reais) .
2.	A Secretaria de Recurso (Serur) analisou o feito, conforme instrução de Peça 50, abaixo reproduzida como parte deste Relatório:
"[...] HISTÓRICO
3.	O presente processo cuidou originalmente de Tomada de Contas Especial - TCE instaurada pelo Ministério do Turismo - MTur em desfavor do Sr. Antônio Gomes da Silva, ex-Prefeito de Mari/PB, em vista de irregularidades nas execuções física e financeira do Convênio 1323/2010 (Siconv 743445/2010) . 
4.	O objeto do ajuste foi o incentivo ao projeto nominado "João Pedro 2010", para a contratação de bandas a se apresentarem em festa junina no município. O valor total da avença chegou a R$ 210.000,00, sendo R$ 200.000,00 de responsabilidade do MTur, repassados ao município convenente de uma única vez (peça 2, p. 99 e 143-153) .
5.	O MTur emitiu o Relatório de TCE 758/2013 (peça 3, p. 195-203) , concluindo pela responsabilidade do Sr. Antônio correspondente ao valor total repassado. A conclusão seguiu a Nota Técnica de Análise 423/2012 (peça 3, p. 95-105) e a Nota Técnica de Reanálise Financeira 140/2013 (peça 3, p. 135-143) . 
6.	No âmbito do TCU, a Secex/PB realizou as citações do ex-prefeito de Mari/PB (peças 10, 13, 18 e 21) e da empresa Aplauso Produções e Eventos Ltda. (peças 11 e 14) , contratada pela prefeitura como representante dos artistas que se apresentariam no evento. As citações foram pelo débito indicado na fase interna da TCE. 
7.	Houve também as audiências do Sr. Antônio (peças 11, 13, 18 e 21) e do Sr. Marcones de Souza Monteiro, este o ex-Presidente da Comissão Permanente de Licitação - CPL do município convenente (peças 12 e 15) , em vista do processo de Inexigibilidade 10/2010, que resultou na contratação da supracitada empresa pelo ex-prefeito. 
8.	Quanto às duas citações e duas audiências, apenas o representante da Aplauso Produções e Eventos Ltda. apresentou alegações de defesa (peça 20) , que foram analisadas pela Secex/PB (peças 22-23) . O Parecer do Ministério Público/TCU dissentiu em parte das conclusões da unidade técnica (peça 24) , e foi adotado pelo relator a quo (peça 26) , sendo finalmente proferido no mesmo sentido o Acórdão 3240/2017-TCU-2.ª Câmara ora recorrido, aplicando tão somente multas individuais aos Srs. Antônio Gomes da Silva e Marcones de Souza Monteiro
9.	As falhas que ensejaram a aplicação das multas consistem (peça 26, itens 16 e 17) : (a) na ausência de comprovação da compatibilidade entre os preços cobrados e os praticados pelos artistas no mercado, com inobservância do artigo 26, parágrafo único, III, da Lei 8.666/1993 e (b) na contratação dos artistas por intermédio de empresa representante em desacordo com os ditames do Acórdão 96/2008-TCU-Plenário.
EXAME DE ADMISSIBILIDADE
10.	Em exames preliminares de admissibilidade esta secretaria propôs conhecer os recursos de Antônio Gomes da Silva e Marcones de Souza Monteiro (peças 37-39) , suspendendo-se os efeitos dos itens 9.2, 9.3 e 9.4 do Acórdão 3240/2017-TCU-1.ª Câmara em relação aos recorrentes, o que foi ratificado por Despacho do Ministro Aroldo Cedraz (peça 43) .  
EXAME DE MÉRITO
11.	Delimitação dos recursos
11.1.	Os dois recursos em exame são praticamente idênticos. Assim, constitui objeto dos recursos de Antônio Gomes da Silva e Marcones de Souza Monteiro definir se:
	a) os contratos de cessão/autorização de representação para a Aplauso Produções e Eventos Ltda. violam o artigo 25, III, da Lei 8.666/1993; 
	b) houve compatibilidade dos valores pagos pelos shows com os praticados no mercado;
	c) as falhas verificadas são formais e menores; e
se cabe reduzir a multa aplicada.  
11.2.	Por sua vez, constitui objeto específico do recurso de Marcones Gomes da Silva definir se o recorrente poderia figurar como responsável no presente processo. 
12.	Contratos de Cessão/Representação 
12.1.	Os recorrentes alegam que os contratos de cessão de direitos e obrigações presentes nos autos (peça 2, p. 171, 175, 179, 183, 187, 191 e 195) atendem ao que dispõe o artigo 25, III, da Lei 8.666/1993, pois o dispositivo não faz qualquer ressalva quanto ao prazo da representação do artista, seja mínimo ou máximo. Ainda, apenas que o artista deve ser consagrado pela crítica especializada ou a opinião pública. 
12.2.	Asseveram que o Tribunal de Contas do Estado da Paraíba estabeleceu que basta seja demonstrada a exclusividade da representação do artista por empresário, sem especificar que tipo de documento cabe apresentar e, tampouco, sem fixar algum tempo para a representação, conforme resolução daquela corte que os recorrentes transcrevem. 
12.3.	As peças recursais também aludem a uma possível analogia entre o tema em questão e a possibilidade da participação de empresas de um mesmo grupo econômico em processo licitatório, pois a Lei 8.666/1993 não contém qualquer vedação nesse sentido, assim como, segundo alegam, no caso da representação de artistas. 
Análise	
12.4.	A responsabilidade dos Srs. Antônio Gomes da Silva e Marcones de Souza Monteiro decorreu de não ter sido observado o Acórdão 96/2008-TCU-Plenário quando da contratação da Aplauso Produções e Eventos Ltda. Isso porque, a representação dos artistas por tal empresa era apenas para datas específicas coincidentes com o evento objeto do Convênio 1323/2010, conforme cessões de direito e obrigações subscritas pelos representantes, diga-se, 'originais' daqueles artistas (peça 2, p. 171, 175, 179, 183, 187, 191 e 195) , o que seria vedado pelo aresto. 
12.5.	Assim, os contratos de cessão de direitos e obrigações apresentados se referem especificamente ao período do evento 'João Pedro 2010'. Essa circunstância contraria, em princípio, como visto, as orientações do Acórdão 96/2008-TCU-Plenário, reproduzidas na letra "oo", Item II, Cláusula Terceira do termo de convênio (peça 1, p. 59) : "Ressalta-se que o contrato de exclusividade difere da autorização que confere exclusividade apenas para dos dias correspondentes à apresentação dos artistas e que é restrita à localidade do evento, conforme dispõe o Acórdão 96/2008-TCU-Plenário do TCU". 
12.6.	A atual jurisprudência do TCU interpreta o supracitado acórdão, paradigma sobre o tema, de modo que a contratação de artistas por inexigibilidade se faça diretamente com estes, ou, com seu representante 'original', evitando a intermediação de outros, sob pena de suposta inobservância do artigo 25, III, da Lei de Licitações, pois nesse caso restaria descaracterizada a inviabilidade de competição de que trata o caput do dispositivo. 
12.7.	O transcurso do tempo levou a jurisprudência a deixar de considerar a contratação nesses moldes como ensejadora por si só de débito - correspondente ao valor da contratação - para considerá-la motivo de aplicação de multa por infração de norma legal, por sinal o que ocorreu no presente processo (v.g. Acórdão 5662/2014-TCU-Primeira Câmara/Ministro-Relator Bruno Dantas, 2.660/2015-1ª Câmara e 1.440/2016-2ª Câmara/Ministra-Relatora Ana Arraes, e 4.639/2016-1ª Câmara/Ministro-Relator Walton Alencar Rodrigues) . Eis o enunciado do Acórdão 374/2017-TCU-1.ª Câmara, conforme pesquisa em 'Jurisprudência Selecionada' no portal TCU:
Na contratação de profissional do setor artístico por inexigibilidade de licitação, a apresentação de atestado de exclusividade restrito aos dias e à localidade do evento, em vez do contrato de exclusividade entre o artista e o empresário contratado, caracteriza grave infração à norma legal e regulamentar, não mera impropriedade de natureza formal, ensejando, ainda que não configurado dano ao erário, condenação em multa e julgamento pela irregularidade das contas, pois o contrato de exclusividade é imprescindível para caracterizar a inviabilidade de competição de que trata o art. 25, inciso III, da Lei 8.666/1993. (grifo acrescido) 
12.8.	Assim, em havendo a intermediação nos moldes verificados no presente caso, estar-se-ia, ainda que indiretamente, violando a lógica da inexigibilidade. 
12.9.	De outro turno, alguns acórdãos já consideraram como falha meramente formal a contratação de profissional do setor artístico por inexigibilidade, com sua representação por empresário nos moldes constatados no caso ora em exame, sem a aplicação sequer de multa ao gestor (v.g Acórdãos 7605/2015, 422/2016, 5069/2016 e 5070/2016, todos da 1.ª Câmara/TCU e com relatoria do Ministro-Substituto Weder de Oliveira) . Veja-se o enunciado do Acórdão 5070/2016-TCU-1.ª Câmara, conforme pesquisa em 'Jurisprudência Selecionada', no portal TCU:
Na contratação de profissional do setor artístico por inexigibilidade de licitação, a apresentação de carta de exclusividade, restrita aos dias e à localidade do evento, em vez de contrato de exclusividade, ainda que este seja explicitamente exigido no termo de convênio, caracteriza impropriedade formal, sem gravidade bastante para ensejar, por si só, condenação em multa, débito ou o julgamento pela irregularidade das contas. (grifo acrescido) 
12.10.	No relatório que precedeu o supracitado Acórdão 5070/2016-TCU-1.ª Câmara, consta o seguinte trecho originalmente inserto na instrução de mérito produzida na Secex/SE, posteriormente contestado pelo relator. Nele se observa o raciocínio relacionado à conclusão de que a representação por representante 'não original' violaria a lógica da inviabilidade de competição e, por conseguinte, da inexigibilidade de licitação:
3.1.3.7. Se na contratação de determinada banda ou artista várias empresas intermediárias podem se candidatar e apresentar preço à ASBT, resta desconfigurada a hipótese de inexigibilidade de licitação e foi isso o que ocorreu no caso em questão: a ASBT firmou com a empresa Colaço's Tour Organizações Turísticas Ltda. um contrato cujo objeto foi a apresentação das três bandas que são objeto do presente processo (Fera Bandida, Levy Vianna e Márcia Freire) , sem que essa empresa fosse a representante exclusiva de qualquer uma delas (peça 1, p. 69-71) . Se a empresa Colaço's Tour Organizações Turísticas Ltda. pode participar do processo de contratação das bandas, então qualquer outra empresa do ramo também poderia fornecer preços em uma cotação e aí restaria configurada a viabilidade de competição. (grifo acrescido) 
12.11.	Naquele processo, a unidade técnica instrutora propôs a imputação de débito em vista dos contratos de exclusividade para a representação de artistas estarem em dissonância com o preconizado pelo Acórdão 96/2008-TCU-Plenário. 
12.12.	Por sua vez, o MP/TCU dissentiu da Secex/SE tão somente quanto à existência de débito, propondo a aplicação de multa com fulcro no artigo 58, I da Lei 8.443/1992, ainda que por aquele mesmo pressuposto adotado pela Secex/SE na proposta de débito, qual seja, a suposta irregularidade dos contratos de representação dos artistas. 
12.13.	Todavia, o relator propôs a regularidade com ressalvas das contas, sem débito ou multa. Os seguintes trechos do respectivo voto que orientou o aresto justificaram a proposta que veio a ser acatada pelo colegiado julgador:
Em contratações diretas, por inexigibilidade, de profissional do setor artístico, as atenções devem se concentrar, preliminarmente, no escrutínio de dois pontos fundamentais e mais relevantes.
Primeiramente, a pertinência da escolha do profissional em relação à natureza e porte do evento em que se apresentará. (...) 
Em segundo lugar, a razoabilidade do valor da contratação em relação ao mercado. Mais do que na forma de comprovação da exclusividade para fins de caracterização de situação de inexigibilidade, o foco das preocupações e das ações tanto do ministério transferidor dos recursos quanto desta Corte de Contas deve estar nas verificações, nos controles e nas investigações relacionadas a esses potenciais geradores de dano ao erário, por antieconomicidade ou por superfaturamento. 
No caso em exame, não há registro de questionamentos sobre a razoabilidade de escolha dos profissionais do setor artístico para apresentação no evento. Tampouco há razão para fazê-lo agora. Além disso, não há questionamentos sobre os preços das contratações, que não excederam, no seu conjunto, o valor fixado no plano de trabalho. 
 (....) 
Falhas nessa fiscalização não podem ser comodamente supridas pela imputação de dano cuja existência não se demonstrou, como fez o agente instaurador da TCE, nem deve, a meu juízo, conduzir à aplicação de multa por impropriedade formal estritamente referenciada em cláusula de convênio, e cujo potencial lesivo à ordem jurídica, mínimo, não se qualifica como grave, para, nos termos do art. 58, dar ensejo à sanção pecuniária, posto que a exclusividade foi concedida (e nada a esse respeito foi questionado) , embora não pela forma que o convênio, e não a lei, reputou como estritamente necessário. Não há, também, apontamentos sobre os riscos que poderiam advir para a realização do objeto em razão de tal impropriedade, nem de ter havido, em razão dela, contratação por preço superior ao de mercado ou qualquer prejuízo para a boa realização do evento. 
Assim, apesar de ter havido inobservância a disposição do convênio, inexistem elementos adicionais que possam conduzir a um juízo de reprovação severa da conduta, a ponto de apenar o responsável com multa. (grifos acrescidos) 
12.14.	Vale mencionar também o Acórdão 2235/2014-TCU-Plenário (Relator Ministro Benjamin Zymler) , proferido em processo de auditoria no MTur acerca do apoio a eventos por meio de convênios. Desta feita, destaca-se o seguinte excerto do respectivo relatório:
	
	Ao exigir que se apresentasse cópia do contrato de exclusividade dos artistas com o empresário contratado, registrado em cartório, o Acórdão 96/2008-TCU-Plenário visava impedir prática recorrente verificada nos convênios celebrados pelo MTur de situações em que eram aceitos contratos de exclusividade referentes às datas de apresentação, e não aos artistas, para a contratação por inexigibilidade.
	Essa situação decorre da venda, pelo artista ou seu empresário exclusivo, de datas de apresentação a terceiros. De posse de contratos ou de declarações que garantam a exclusividade da apresentação do artista para uma determinada data, coincidente com a do evento apoiado mediante o convênio, esses terceiros são contratados por inexigibilidade.
A prática gera, pelo menos, duas consequências na celebração de convênios. A primeira é o aumento do valor pago pela apresentação, quando comparado ao valor que seria despendido caso o artista ou banda fosse contratado diretamente ou por meio de seu empresário exclusivo, ou seja, sem terceiros intermediários. A segunda é o desvirtuamento da regra do art. 25, III, da Lei 8.666/93, pois a inexigibilidade da licitação se aplica à contratação do profissional de qualquer setor artístico diretamente ou através de empresário exclusivo. Como claramente define o mencionado acórdão, a exclusividade da data não se confunde com a do empresário que representa o artista. (grifo acrescido) 
12.15.	Nota-se, então, a partir do exemplo desses dois arestos (Acórdãos 5070/2016, da 1.ª Câmara e 2235/2014, do Plenário) que a justificativa para a interpretação usualmente conferida ao item 9.5.1.1 do Acórdão 96/2008-TCU-Plenário, sobre a validade da exclusividade de representação do artista, se apoia basicamente em duas premissas: (a) evitar dispêndio maior que o esperado se a contratação do artista fosse junto ao seu empresário 'original' e (b) a contratação de artista por representante que não o 'original' significa que é possível a competição entre outros potenciais representantes e, em consequência, não há que falar em inexigibilidade de competição. 
12.16.	Quanto ao ponto identificado na alínea 'b', se nos afigura haver implícita confusão sobre o real objeto da inviabilidade de competição de que trata o artigo 25, inciso III, da Lei 8.666/1993, pois não se vislumbra alguma relação entre a hipotética possibilidade de representação por outros representantes de artistas e a real motivação da inexigibilidade, que é a consagração do artista pela crítica especializada ou pela opinião pública. 
12.17.	A propósito, há que lembrar que o artista e/ou seu representante principal, ou 'original', podem optar, mesmo por razões operacionais e de logística, por transferir a terceiro a representação para datas e locais específicos. 
12.18.	Tais circunstâncias foram expostas quando proferido o recente Acórdão 1435/2017-TCU-Plenário, sobre consulta formulada pelo Ministro de Estado do Turismo (TC-Processo 022.552/2016-2) acerca das consequências, quando da apreciação das prestações de contas analisadas naquela pasta ministerial, da ausência dos contratos de exclusividade com os artistas, nos moldes preconizados no Acórdão 96/2008-TCU-Plenário.
12.19.	Assim, a consulta envolveu justamente a melhor interpretação para a aplicação do item 9.5.1.1 do Acórdão 96/2008-TCU-Plenário. O voto do relator (Ministro Vital do Rêgo) trouxe, inclusive, um conceito para a figura do empresário exclusivo:
	8.  A propósito, por 'empresário exclusivo' deve-se entender aquela pessoa, física ou jurídica, que cuida de todos os interesses e compromissos do artista ou banda musical, mediante contrato de representação exclusiva, registrado em cartório para surtir efeitos em relação a terceiros. Donde se conclui que o contrato de exclusividade celebrado entre o artista (ou banda) e o seu empresário difere da simples autorização (também chamada de carta de exclusividade) que confere representatividade ao empresário do artista/banda apenas para o (s) dia (s) correspondente (s) à apresentação deste, e ainda restrita à localidade do evento.
	9. Tais autorizações (cartas) apenas conferem a determinado empresário - ou sociedade empresária - o direito de representar os artistas (bandas ou grupos musicais) , de forma exclusiva, em eventos específicos para os quais estes são convidados. Não se prestam, portanto, a garantir ao agenciador ampla e irrestrita representação, com direito de exclusividade, para todos os eventos em que aqueles profissionais do setor artístico venham a se apresentar.
	13. A discussão que tem surgido no âmbito deste Tribunal é se, além da comprovação do pagamento à empresa contratada para a realização do show artístico e da ausência de indícios de inexecução do evento objeto do convênio, evidenciando-se assim o nexo de causalidade entre as despesas do convênio e os recursos federais aportados, também deveria ser apresentado pelo convenente documento evidenciando o real valor despendido pela contratada com os cachês dos artistas/bandas. Com esta última exigência, vale frisar, não se estaria mais a perquirir a existência de nexo de causalidade, e sim a aferir a existência de sobrepreço/superfaturamento na contratação por inexigibilidade de licitação. 
	14. Especificamente em relação a cachê de artistas e bandas, a SecexDesenvolvimento sustenta, em sua instrução, que a contratação por meio de terceiros intermediários, e não diretamente ou por meio dos empresários exclusivos dos artistas/bandas, além de contrariar o art. 25, inciso III, da Lei 8.666/1993, representa risco potencial de dano ao erário, na medida em que tais intermediários, não raras vezes, acrescentam àquele cachê valor adicional bastante significativo pela mera intermediação. (grifos acrescidos) 
12.20.	Observa-se, novamente, a preocupação com a hipótese de risco potencial - conforme expresso no excerto supratranscrito - de dano ao erário, derivada da contratação de artistas por intermediários, esta, por sinal, uma das premissas da interpretação usualmente conferida ao item 9.5.1.1 do multicitado Acórdão 96/2008-TCU-Plenário, como visto alhures (vide letra 'a' do item 12.15 da instrução) .
12.21.	Ocorre que a contratação por intermediários - além de eventual necessidade prática do artista e/ou empresário 'original' - não significa por si só inobservância da regra da inexigibilidade de licitação, exatamente por esta se referir ao artista e, não, ao seu representante, como visto acima. 
12.22.	Ademais, ao contrário do raciocínio exposto na instrução transcrita no relatório do Acórdão 5070/2016-TCU-1.ª Câmara (vide item 12.10 da instrução) , não há que falar em outras empresas do ramo que poderiam fornecer cotação para o serviço de representação, pois não se mostra possível obrigar o artista e/ou seu empresário exclusivo/'original' a aceitar a representação por empresa escolhida em procedimento licitatório público. 
12.23.	Se a observação de casos concretos revela haver direcionamento - por vezes envolvendo esquemas fraudulentos - na escolha da Administração por determinado empresário representante, o qual, por sua vez, passa a buscar a concessão do direito de representação junto àquele representante exclusivo ou 'original', o fato não faz ilegítimas todas as concessões indistintamente.
12.24.	Há que atentar, então, especialmente para valores de contratação que sejam incompatíveis com os praticados no mercado - em atenção ao ponto 'a' do item 12.15 acima -, além da escolha de artistas sem a devida comprovação de sua consagração junto à crítica ou ao público - em que pese o caráter aberto do conceito - e, ainda, de empresários contratados pela Administração que representam diversos artistas, entre outros fatores que possam representar indícios de direcionamentos. 
12.25.	Nesse sentido a determinação, ao MTur, contida no item 9.4.2 do mencionado Acórdão 2235/2014-TCU-Plenário, sobre a importância de averiguar a correção de custos ainda na fase de análise da proposta de convênio:
9.4.2. indique, nos pareceres técnicos que concluírem pela adequação dos custos propostos, o parâmetro referencial utilizado, análise esta que deve incorporar, sempre que possível, outras fontes além daquelas apresentadas pelos potenciais convenentes;
12.26.	Essas questões são inerentes ao voto revisor do Ministro-Substituto Weder de Oliveira naquele processo sobre consulta do Ministro de Estado do Turismo (TC-Processo 022.552/2016-2) . Reproduz-se alguns excertos do voto, sobre a interpretação a ser conferida ao item 9.5.1.1 do Acórdão 96/2008-TCU-Plenário:
	Esta declaração de voto tem por objetivo esclarecer e ressaltar alguns pontos da proposta de acórdão/resposta ao consulente, cuja redação final dos subitens 9.2.1 e 9.2.2 ficou assim redigido pelo relator:
No decorrer da discussão deste processo externei minha preocupação de que a redação do item 9.2.1 do acórdão poderia, mas não deveria conduzir à intepretação de que o Tribunal teria decidido pela inadmissibilidade de contratação direta de artista/banda (profissional do setor artístico) , por inexigibilidade, mediante empresário exclusivo para evento certo.
Na manifestação do relator, em resposta às minhas considerações, ficou clara, a meu ver, que não é essa a interpretação a ser dada ao item 9.2.1 do acórdão. E, de fato, não poderia ser, como passo a explicar. 
 (...) 
Não há razão para impor ao artista que deseje ser contratado pela administração pública a opção de fazê-lo diretamente ou por meio da constituição de empresário exclusivo para eventos e abrangência territorial indeterminados, tolhendo-lhe a opção de constituir "empresário exclusivo" tão somente para o evento específico. Se o artista pode celebrar tal contrato diretamente, por que não o poderia por representante regularmente constituído para aquele evento? E se tiver empresário exclusivo para todo e qualquer evento, por que se deveria impedir que tal empresário, no pleno exercício dos poderes conferidos em contrato, subcontratasse ou substabelecesse poderes para terceiros em relação a evento específico? Não há razão jurídica para qualquer distinção. 
	(...) 
11.	É nessa perspectiva que entendo a redação do item 9.2.1 do acórdão: a escorreita contratação direta de profissional do setor artístico, por inviabilidade de competição (inexigibilidade) , "através de empresário exclusivo", deve ter por base um real "contrato de exclusividade", ainda que para evento certo, com estipulação de obrigações e deveres, de poderes e direitos de representação, devidamente registrado em cartório, e não apenas instrumentos jurídicos precários, como os "atesto, autorização ou carta de exclusividade".
12.	Como, de qualquer modo, tais instrumentos jurídicos inadequados não descaracterizam (e na quase totalidade dos casos não descaracterizaram) a inviabilidade de competição, e, portanto, a própria contratação direta, o relator, no mencionado item do acórdão, teve por bem reputar tal ocorrência como "impropriedade" (falando-se aqui evidentemente de casos em não haja dúvidas de que tenham sido assinados pelo próprio artista ou por seu empresário exclusivo regularmente constituído) .
13.	"Impropriedade" é termo correntemente utilizado nesta Corte para qualificar situação de mínimo ou nenhum potencial ofensivo à ordem jurídica, outras vezes também qualificada como falha formal, insuscetível de, por si só, conduzir à aplicação de multa e a um julgamento de irregularidade de contas. 
14.	Assim, se detectadas na prestação de contas as situações qualificadas nesta consulta e entendidas como "impropriedades na execução do convênio", conforme restou assente na resposta firmada no acórdão, disso resultaria tão somente ressalvas nas contas dos respectivos convênios, não cabendo a instauração de tomadas de contas especiais e nem mesmo de representação, ante o inexpressivo dano a ordem jurídica.
15.	O problema e a grande preocupação dos relatores que presidiram diversas tomadas de contas especiais é a possibilidade de ocorrência de superfaturamento na contratação direta de artistas, revelada a posteriori pela desproporção entre o valor recebido pelo empresário e o valor que teria efetivamente sido pago ao artista.
16.	Tal questão deve merecer a abordagem já preconizada na legislação que rege a contratação direta por entidades públicas e por entidades de direito privado conveniada: deve ser demonstrado, antes da celebração do contrato, que o valor pago é compatível com o preço de mercado ou com os valores anteriormente recebidos pelo artista em outros eventos equivalentes.
17.	Como havia sugerido, sugestão reportada pelo eminente Ministro Vital do Rego em seu voto, cabe ao Ministério do Turismo, ao aprovar o plano de trabalho em que se informa o artista escolhido e o "cachê" a ser pago (entenda-se o valor a ser despendido com a contratação, que vai além do "cache" em sentido estrito) , cercar-se de todos os elementos que comprovem o que a legislação já existente exige quanto ao valor da contratação direta e que não estão sendo aceitas propostas com risco de superfaturamento.
12.27.	Trazendo estas considerações para caso ora em exame, conclui-se que a contratação da Aplauso Produções e Eventos Ltda. pela Prefeitura de Mari/PB não implicou por si só em inobservância do artigo 25, III, da Lei de Licitações, ainda que a representação dos artistas pela empresa seja fruto tão somente de concessões obtidas dos respectivos representantes originais. 
13.	Compatibilidade de Preços 
13.1.	Os recorrentes alegam que os valores pagos aos artistas contratados foram compatíveis com os de mercado e até mesmo menores que os cobrados em geral pelos mesmos. Aludem ao documento à peça 2, p. 17, dos autos. 
13.2.	Observam que o Parecer Jurídico 1542/2010, do MTur afirma expressamente que os valores em tela são condizentes com os praticados no mercado.
13.3.	Defendem que o artigo 26, III, da Lei 8.666/1993 não trata de pesquisa de preços, mas, tão somente de justificativa de preços, a qual está presente no processo. 
Análise
13.4.	O documento à peça 2, p. 17 dos autos - ao qual aludem os recorrentes - se refere à proposta de convênio formulada pelo município de Mari/PB ao MTur e não faz alusão a valores a serem pagos. Por sua vez, à peça 3, p. 17 a 19, constam os documentos intitulados 'Pesquisa de Mercado' e 'Justificativa do Preço', subscritos pelo Sr. Marcones de Souza Monteiro, e que integram o processo de Inexigibilidade 010/2010, que resultou na contratação da empresa Aplauso Produções e Eventos Ltda. A homologação do julgamento e a adjudicação do objeto foram subscritas pelo Sr. Antônio Gomes da Silva (peça 3, p. 23) .
13.5.	A declaração inserta na 'Pesquisa de Mercado' assevera que fora realizada pesquisa e constatado que os preços propostos pela empresa eram abaixo do termo de referência, e a 'Justificativa do Preço' informa textualmente que a Comissão Permanente de Licitação "após Pesquisa de Análise constatou que os preços cobrados pela (...) estão compatíveis com os praticados no mercado (...) ". Todavia, não consta dos autos qualquer pesquisa de preços, mas, apenas a proposta formulada pela empresa que veio a ser contratada (peça 2, p. 169) , adotada integralmente pelo contrato firmado com a prefeitura de Mari/PB (peça 3, p. 25-31) . 
13.6.	Ademais, os recorrentes juntaram reportagem do site 'ClikPB' sobre cachês pagos em festividades de São João no Estado da Paraíba, contendo os preços médios cobrados por artistas em 2015. 
13.7.	As bandas Encantu´s e Forró Pegado, contratadas no âmbito do Convênio 1323/2010 entre Mari/PB e MTur constam da relação, com cachês médios bem superiores aos previstos para o evento 'João Pedro 2010'. Ocorre que o convênio foi executado em 2010 e a reportagem se refere ao exercício de 2015, ou seja, não serve como parâmetro para as contratações em tela. 
13.8.	Quanto ao artigo 26, III, da Lei 8.666/1993, alude à necessária justificativa do preço nos processos de inexigibilidade de licitação e, ao contrário do que afirmam os recorrentes, a peça se confunde com a pesquisa de preços, vez que o preço pactuado somente se justifica se compatível aos encontrados no mercado. Como visto, não houve pesquisa de preços no presente caso. Os seguintes julgados abordam o tema em questão, conforme pesquisa em 'Jurisprudência Selecionada', no portal TCU:
		Acórdão 522/2014-TCU-Plenário
	A apresentação de cotações junto ao mercado é a forma preferencial de se justificar o preço em contratações sem licitação, podendo ser utilizados outros meios, caso aquela forma não seja possível ou não seja a mais adequada.
		Acórdão 1565/2015-TCU-Plenário
	A justificativa do preço em contratações diretas (art. 26, parágrafo único, inciso III, da Lei 8.666/1993) deve ser realizada, preferencialmente, mediante: (i) no caso de dispensa, apresentação de, no mínimo, três cotações válidas de empresas do ramo, ou justificativa circunstanciada se não for possível obter essa quantidade mínima; (ii) no caso de inexigibilidade, comparação com os preços praticados pelo fornecedor junto a outras instituições públicas ou privadas.
13.8.	Quanto ao Parecer/Conjur/MTur/N.1542/2010 mencionado pelos recorrentes, reproduz em seu item 28 (peça 2, p. 44) o Parecer Técnico 1725/2010, da Coordenação-Geral de Análise de Projetos, que considerou os custos indicados no projeto de convênio "condizentes com o praticado no mercado local, tendo por base as propostas anexadas ao sistema apresentadas e já atestados" (peça 2, p. 25) . Ocorre que na Proposta 024289 formulada pelo município de Mari/PB ao MTur visando a firmatura de convênio (peça 2, p. 7 a 18) não constam aquelas "propostas anexadas ao sistema", tampouco no restante dos autos do presente processo. De todo modo, o TCU não está adstrito às conclusões do órgão repassador dos recursos. 
14.	Falhas Formais 
14.1.	Os recorrentes entendem que as falhas que justificaram o acordão recorrido são menores, sem causar prejuízo ao erário, não sendo motivo de condenação do gestor, além de não haver dolo ou má-fé. E trazem julgados do Superior Tribunal de Justiça e do TCU. 
Análise
14.2.	O conceito de falha formal é impreciso e aberto, devendo ser analisado o caso concreto, sopesadas as circunstâncias presentes. 
14.3.	Nesta instrução se concluiu que a representação de artistas por outros que não o empresário dito exclusivo não constitui por si só irregularidade ou falha capaz de ensejar o sancionamento do gestor. 
14.4.	Por sua vez, não é razoável considerar a ausência da pesquisa de mercado como mera falha formal. O artigo 26, III da Lei 8666/1993 prevê expressamente a necessidade de se justificar o preço contratado, além de potencialmente tal ausência poder resultar em dano ao erário. Note-se que a pesquisa, no presente processo, se prestaria a subsidiar o emprego da totalidade do valor gerido no âmbito do Convênio 1323/2010. 
15.	Valor da Multa 
15.1.	Ao final dos recursos ambos os recorrentes requerem que se mantidas as multas então sejam reduzidas para um valor simbólico.
Análise
15.2.	 A respeito do valor da multa, a Portaria-TCU  44, de 11/01/2017, fixou em R$ 58.269,07 o valor máximo das multas aplicadas com fulcro no artigo 58 da Lei Orgânica/TCU no exercício de 2017. O Regimento Interno do tribunal estabelece em seu art. 268, I e II, que as multas aplicadas com fundamento nos incisos I ou II daquele artigo 58 da Lei n. 8.443/92 podem variar entre cinco e cem por cento do valor máximo das multas anualmente fixadas pelo tribunal. Portanto, o valor de R$ 3.000,00 da multa imposta aos recorrentes corresponde a cerca de cinco por cento daqueles R$ 58.269,07, ou seja, o percentual mínimo previsto. 
15.3.	Registre-se que pela processualística adotada no TCU não cabe ao auditor-instrutor, tampouco à unidade técnica responsável propor valores precisos para as multas previstas nos normativos que regem a atividade de controle exercida pelo tribunal, cabendo esse mister ao próprio colegiado julgador. 
15.4.	Cabe, desta feita, apenas registrar que a análise precedente concluiu pela pertinência de ser desconsiderada a contratação da empresa Aplauso Produções e Eventos Ltda. como ato irregular ensejador da aplicação de multa, o qual certamente serviu de pressuposto para a fixação do valor da multa ora recorrida.
15.5.	Assim, em se desconsiderando a contratação em comento como regular, a multa aplicada decerto seria reduzida para valor inferior ao mínimo correspondente aos 5% legalmente previstos. Por esta específica razão propor-se-á nesta instrução o provimento não apenas parcial, mas, total do recurso em exame. 
15.6.	Por fim, acerca da fixação de multas mostra-se oportuno transcrever o seguinte excerto da proposta de deliberação que conduziu o Acórdão 6585/2009-TCU-2.ª Câmara:
	32. A possibilidade de aplicação de multa pela Corte de Contas possui previsão legal, a teor do que estabelecem os art. 57 e 58 da Lei nº 8.443, de 1992, e o quantum correspondente à sanção a ser aplicada decorre do julgamento da Corte em face da conduta do gestor a quem é atribuída alguma irregularidade com o trato da coisa pública.
	33. Identificada a irregularidade, o Relator formula proposta, balizado em análise que considera, dentre outros aspectos, a natureza da irregularidade e a conformidade entre a atuação do responsável em face do comportamento que lhe é determinado pela lei, submetendo sua proposta ao escrutínio do Colegiado, a quem compete a última palavra sobre o assunto.
	34. A dosimetria na aplicação de sanções por parte do TCU é procedimento tomado de certa discricionariedade, como bem externou o Exmo. Ministro-Substituto Lincoln Magalhães da Rocha na condução do Acórdão 557/2006-TCU-Plenário:
"11. Em verdade, há uma certa `discricionariedade' na aplicação das multas por parte do TCU, como, aliás, é fato comum às sanções administrativas. Nesta seara, não há uma tipificação tão estrita como no direito penal, a exemplo. Por conseguinte, pela natureza administrativa que tem, deve o TCU buscar, valorando as circunstâncias fáticas e jurídicas em questão, a exata dosimetria da sanção, atendo-se a um verdadeiro princípio no uso dessa competência, que poderia muito bem ser tratado como da adequação punitiva. Consectário lógico, este Tribunal, tendo em conta, de um lado, essa ausência de tipificação estrita, de outro, a busca pela perfeição sancionatória, deve, sempre que possível, utilizar-se de casos assemelhados para aplicação da pena, de maneira a dar tratamento isonômico a quem se encontre submetido à jurisdição dessa Corte. Nesse sentido, faz bem trazer à lembrança o TC Processo 005.874/2003-5  (Acórdão 1.427/2005 - P) ." (...) 35. No entanto, a despeito dessa discricionariedade, o TCU está adstrito, na dosimetria da sanção pecuniária - como disse - aos limites impostos nos caputs dos arts. 57 e 58 da Lei nº 8.443, de 1992, bem como, ainda, à gradação trazida pelos incisos I a VIII do art. 268 do Regimento Interno.
16.	Responsabilidade do Presidente da CPL (recurso de Marcones de Souza Monteiro) 
16.1.	O Sr. Marcones afirma que não poderia ser parte no processo por não haver assinado o Convênio 1323/2010 e nem atuado como gestor, efetuando pagamentos e elaborando prestação de contas por exemplo. Observa que não há qualquer documento lhe delegando competências para ordenar despesas. 
Análise
16.2.	O recorrente figurou como parte no processo por haver sido identificado como responsável por ato considerado irregular, nos termos do artigo 5.º, VI (parte final) c/c o artigo 6.º, ambos da Lei 8.443/1992. 
16.3.	No entanto, registra-se que há distintos posicionamentos jurisprudenciais sobre a possibilidade de julgamento das contas daqueles que não deram causa a algum dano ao erário, mas, apenas praticaram ato que ensejaria a sanção de multa, com fulcro no artigo 58 da Lei Orgânica/TCU (v.g Acórdãos 5.769/2015-TCU-1.ª Câmara; Rel. Min. Benjamin Zymler e 4.223/2017-TCU-1.ª Câmara; Rel. Min-Subs. Augusto Sherman) .  
16.4.	No caso, ante a previsão de situações que não envolvem débito ou dano ao erário, no artigo 16, III, 'a' e 'b' da Lei 8.443/1992, entende-se pela correção do julgamento das contas do Sr. Marcones ter sido como irregulares. De todo modo, propor-se-á, como visto alhures, o provimento integral de seu recurso. 
CONCLUSÃO
17.	Das análises anteriores, conclui-se que:
	a) os contratos de cessão/autorização de representação para a Aplauso Produções e Eventos Ltda. não violam por si sós o artigo 25, III, da Lei 8.666/1993; 
	b) não restou demonstrada a compatibilidade dos valores pagos pelos shows com os praticados no mercado;
	c) não se pode considerar a ausência de justificativa para o preço pactuado como falha formal;
	d) a redução da multa aplicada com fulcro no artigo 58 da Lei 8.443/1992 para percentual inferior ao legalmente previsto implica no provimento dos recursos; e  
	e) o Sr. Marcones Gomes da Silva figurou no polo passivo das contas especiais pela prática de ato ilegal que lhe foi atribuída, nos termos da legislação aplicável. 
DA PROPOSTA DE ENCAMINHAMENTO
18.	Ante o exposto, submete-se à consideração superior a presente análise dos recursos de reconsideração interpostos por Antônio Gomes da Silva e Marcones de Souza Monteiro contra o Acórdão 3240/2017-TCU-2.ª Câmara propondo-se, com fundamento nos artigos 32, I e 33, da Lei 8443/1992, e artigo 285, do RI/TCU:
a) conhecer do recurso e, no mérito, dar-lhes provimento; 
b) dar conhecimento aos recorrentes, ao Ministério do Turismo, à Procuradoria da República no Estado da Paraíba e aos demais interessados da decisão que vier a ser proferida. [...]".
3.	O Diretor Técnico, à Peça 50, manifesta discordância com a proposta do Auditor, ante os seguintes fundamentos:
"[...] A Segunda Câmara deste Tribunal, por meio do Acórdão 3240/2017 da relatoria do Exmo. Ministro José Múcio Monteiro (peça 25) , julgou irregulares as contas de Antônio Gomes da Silva, ex-prefeito de Mari/PB, e de Marcones de Souza Monteiro, ex-presidente da comissão permanente de licitação, e lhes cominou multa individual de R$ 3.000,00, com fundamento no art. 58, I e II, da Lei 8.443, de 1992, em face da contratação de empresa por inexigibilidade de licitação sem a apresentação, por parte da contratada, de contratos de exclusividade celebrados com os artistas e da ausência de comprovação da compatibilidade do preço cobrado e o praticado pelas bandas musicais no mercado.  
2.	Divirjo da conclusão do auditor de que "os contratos de cessão/autorização de representação para a Aplauso Produções e Eventos Ltda. não violam por si sós o artigo 25, III, da Lei 8.666/1993" (vide peça 48, p. 12, item 12, 'a") , pelas seguintes razões de fato e de direito. 
3.	O Plenário, por meio do paradigmático Acórdão 96/2008 da relatoria do Exmo. Ministro Benjamin Zymler, fez a seguinte determinação ao MTur, verbis:
9.5. determinar ao Ministério do Turismo que, em seus manuais de prestação de contas de convênios e nos termos dessas avenças, informe que:
9.5.1. quando da contratação de artistas consagrados, enquadrados na hipótese de inexigibilidade prevista no inciso III do art. 25 da Lei nº 8.666/1992, por meio de intermediários ou representantes:
9.5.1.1. deve ser apresentada cópia do contrato de exclusividade dos artistas com o empresário contratado, registrado em cartório. Deve ser ressaltado que o contrato de exclusividade difere da autorização que confere exclusividade apenas para os dias correspondentes à apresentação dos artistas e que é restrita à localidade do evento; (destaques inseridos) .
4.	Recentemente, o Plenário, por meio do Acórdão 1435/2017 da relatoria do Exmo. Ministro Vital do Rêgo, respondeu ao Ministério do Turismo em sede de consulta que:
ACORDAM os Ministros do Tribunal de Contas da União, reunidos em sessão plenária, ante as razões expostas pelo relator, em: 
9.1. conhecer da consulta, por atender aos requisitos de admissibilidade; 
9.2. responder ao consulente que: 
9.2.1. a apresentação apenas de autorização/atesto/carta de exclusividade que confere exclusividade ao empresário do artista somente para o (s) dia (s) correspondente (s) à apresentação deste, sendo ainda restrita à localidade do evento, não atende aos pressupostos do art. 25, inciso III, da Lei 8.666/1993, representando impropriedade na execução do convênio; 
9.2.2. do mesmo modo, contrariam o sobredito dispositivo legal as situações de contrato de exclusividade - entre o artista/banda e o empresário - apresentado sem registro em cartório, bem como de não apresentação, pelo convenente, do próprio contrato de exclusividade; 
9.2.3. tais situações, no entanto, podem não ensejar, por si sós, o julgamento pela irregularidade das contas tampouco a condenação em débito do (s) responsável (is) , a partir das circunstâncias inerentes a cada caso concreto, uma vez que a existência de dano aos cofres públicos, a ser comprovada mediante instauração da devida tomada de contas especial, tende a se evidenciar em cada caso, entre outras questões, quando: 
9.2.3.1. houver indícios de inexecução do evento objeto do convênio; ou 
9.2.3.2. não for possível comprovar o nexo de causalidade, ou seja, que os pagamentos tenham sido recebidos pelo artista ou por seu representante devidamente habilitado, seja detentor de contrato de exclusividade, portador de instrumento de procuração ou carta de exclusividade, devidamente registrados em cartório. 
9.3. enviar cópia deste acórdão, acompanhado do relatório e do voto que o fundamentam, ao Ministro do Turismo; 
9.4. determinar o arquivamento do presente processo.
5.	Donde se vê que tanto o Acórdão 96/2008-TCU-Plenário quanto o Acórdão 1435/2017-TCU-Plenário assentaram o entendimento que o contrato de exclusividade dos artistas com o empresário contratado deve ser registrado em cartório. A diferença entre eles é que o Plenário, no primeiro decisum, somente considerou legal o contrato de exclusividade (não abarcando a carta de exclusividade) dos artistas com o empresário contratado para fins de comprovação da inexigibilidade prevista no inciso III do art. 25 da Lei nº 8.666/1993. 
6.	Ademais, ressalta-se que o Plenário, por meio do Acórdão 1435/2017, respondeu ao consulente que a apresentação apenas de autorização/atesto/carta de exclusividade, que confere exclusividade ao empresário do artista somente para o (s) dia (s) correspondente (s) à apresentação deste e é restrita à localidade do evento, não atende aos pressupostos do art. 25, inciso III, da Lei 8.666/1993, representando impropriedade na execução do convênio.
7.	Mais recentemente ainda, o Exmo. Ministro Walton Alencar Rodrigues levou a apreciação do Plenário o TC Processo 022.890/2015-7, em razão da relevância do tema. A fim de subsidiar a análise, transcreve-se excerto do voto condutor do Acórdão 2730/2017-TCU-Plenário, verbis:
A alegação do defendente de que a WM Produções e Eventos Ltda. detinha contratos de exclusividade dos artistas não encontra respaldo nos autos nem no Siconv. Não localizei em nenhum dos dois, nem mesmo, cartas de exclusividade emitidas pelos artistas ou por seus empresários exclusivos, designando a produtora representante durante os dias e no local do evento.
Recentemente, ao apreciar a consulta formulada a esta Corte pelo MTur, no âmbito do TC Processo 022.552/2016-2, a respeito da não apresentação de contratos de exclusividade de artistas contratados com fulcro no art. 25, III, da Lei 8.666/1993, foi prolatado o Acórdão 1435/2017-TCU-Plenário, com o seguinte teor:
 (...) 
Nos termos da resposta dada ao consulente, a apresentação documento que confere exclusividade a empresário do artista somente para o dia e a localidade do evento não atende aos pressupostos estabelecidos no inciso III do art. 25 da Lei de Licitações e Contratos, para contratação direta por inexigilidade. Ainda assim, não dá ensejo, por si só, a julgamento das contas pela irregularidade, tampouco condenação em débito, cabendo apuração acerca da efetiva realização da apresentação contratada (9.2.3.1) bem como do nexo de causalidade entre os recursos do convênio e o pagamento do artista (9.2.3.2) , nexo esse evidenciado pela apresentação de recibos ou outros documentos que comprovem que os recursos conveniais foram percebidos pelo artista ou por seu representante exclusivo, seja este detentor de contrato de exclusividade, instrumento de procuração ou carta de exclusividade, todos eles registrados em cartório.
A meu ver, o entendimento adotado no Acórdão 1435/2017-TCU-Plenário requer premente evolução, por traduzir solução excessivamente condescendente com gestores que contratam artistas sem licitação, com fulcro no art. 25, III, da Lei 8.666/1993, a seguir transcrito, sem que estejam presentes os requisitos estabelecidos pelo dispositivo legal:
"Art. 25. É inexigível a licitação quando houver inviabilidade de competição, em especial:
 (...) 
III - para contratação de profissional de qualquer setor artístico, diretamente ou através de empresário exclusivo, desde que consagrado pela crítica especializada ou pela opinião pública."
Ainda que se adote o Acórdão 1435/2017-TCU-Plenário como parâmetro, não haveria como relevar a contratação de artistas e de locutor por empresa que não detinha contratos de exclusividade, situação verificada nestes autos. Isso porque não foram apresentados documentos que comprovem que os recursos conveniais destinados a cachês foram percebidos pelos artistas ou por seus representantes, habilitados por meio de contrato de exclusividade, instrumento de procuração ou carta de exclusividade, registrados em cartório, como prevê o item 9.2.3.2 da deliberação.
Além disso, o termo do Convênio 697/2009 (Siafi 704.113 - peça 1, p. 34-51) exige, expressamente, em sua cláusula terceira, alínea "ll" (peça 1, p. 39) , na hipótese de contratação direta de artista consagrado, enquadrados na hipótese de inexigibilidade prevista no inciso III do art. 25 da Lei 8.666/1993, por meio de intermediário ou representante, apresentação de contrato de exclusividade, sob pena de glosa dos valores envolvidos, ressaltando ainda que contrato de exclusividade não se confunde com autorização que confere exclusividade para o dia da apresentação do artista e que é restrita à localidade do evento.
Assim, as circunstâncias destes autos impõem a aplicação do item 9.2.3, do Acórdão 1435/2017-TCU-Plenário, que expressamente assevera necessidade de serem examinadas as circunstâncias inerentes a cada caso concreto. Assim, neste caso concreto, desde a celebração do convênio, o defendente tinha pleno conhecimento da necessidade de apresentar contrato de exclusividade, com abrangência espacial e temporal que exceda a data e localidade do evento, caso decidisse contratar e pagar artistas sem licitação, por meio de intermediário ou representante, com amparo no art. 25, III, da Lei 8.666/1993. Também de que qualquer comprovante de despesa emitido por intermediário ou representante não detentor de contrato de exclusividade, como é o caso da nota fiscal emitida pela WM Produções e Eventos Ltda., estaria sujeito a glosa.
A nota fiscal emitida pela empresa WM Produções e Eventos Ltda. não se presta a comprovar nexo de causalidade entre os recursos federais repassados e as apresentações dos artistas e do locutor porque, por imposição do termo convenial, somente poderiam receber em nome deles o intermediário ou representante a quem tivesse sido conferido contrato de exclusividade com abrangência espacial e temporal que exceda a data e localidade do evento.
Além disso, diversamente do consignado no item 9.2.1 do Acórdão 1435/2017-TCU-Plenário, a ausência de comprovação de pagamento ao detentor de contrato de exclusividade não caracteriza mera "impropriedade", mas irregularidade grave. O próprio dispositivo assevera que a ausência do documento infringe o art. 25, III, da Lei 8.666/1993. Na verdade, mais que isso; transgride o imperativo constitucional ínsito no art. 37, XXI, da CF/1988, que exige que os serviços sejam contratados mediante processo de licitação pública que assegure igualdade de condições a todos os concorrentes, ressalvados os casos especificados na legislação.
A contratação da produtora sem licitação se revela tanto mais grave quando se verifica que a Lei 8.666/93, em seu artigo 89, impõe pena de 3 a 5 anos de detenção a quem dispensar ou inexigir licitação fora das hipóteses previstas em lei, ou deixar de observar as formalidades pertinentes à dispensa ou à inexigibilidade. O tipo objetivo desse delito é o dolo, correspondendo ao conhecimento, pelo agente, de que a dispensa ou inexigibilidade da licitação irá efetivar-se em desacordo com a lei ou com menosprezo das formalidades que a lei exige.
Conforme o art. 25, caput, da Lei 8.666/1993 é inexigível a licitação nas hipóteses em que houver inviabilidade de licitação. Não há inviabilidade de licitação nos casos de contratação de empresa para intermediar contratação de artistas. Os processos julgados por esta Corte evidenciam a existência de diversas promotoras de eventos, por todo o país, aptas a organizar eventos e contratar de artistas. E, havendo possibilidade de competição entre promotoras de eventos, é imperioso licitar, a fim de garantir a observância do princípio constitucional da isonomia, a seleção da proposta mais vantajosa para a administração, bem como o atendimento aos princípios básicos da legalidade, da impessoalidade, da moralidade, da igualdade, da publicidade, da probidade administrativa, da vinculação ao instrumento convocatório e do julgamento objetivo.
 (...) 
Diante de tamanho descalabro no uso de recursos transferidos para execução de convênios que preveem contratação direta de artistas com fulcro no art. 25, III, da Lei 8.666/1993, não pode TCU consentir com abrandamento do rigor do MTur, na formalização e no exame das respectivas prestações de contas.
Por essas razões, rejeito as alegações de defesa apresentadas, julgo irregulares as contas especiais, condeno os responsáveis ao pagamento de débito, no valor histórico de R$ 183.040,00, na forma proposta pela unidade instrutiva, bem assim da multa prevista no art. 57 da Lei 8.443/1992.
8.	Pois bem. 
9.	A contratação direta, por inexigibilidade, tem guarida nos seguintes dispositivos da Lei 8.666, de 1993:
Art. 25.  É inexigível a licitação quando houver inviabilidade de competição, em especial:
 (...) 
III - para contratação de profissional de qualquer setor artístico, diretamente ou através de empresário exclusivo, desde que consagrado pela crítica especializada ou pela opinião pública.
 (...) 
§ 2º  Na hipótese deste artigo e em qualquer dos casos de dispensa, se comprovado superfaturamento, respondem solidariamente pelo dano causado à Fazenda Pública o fornecedor ou o prestador de serviços e o agente público responsável, sem prejuízo de outras sanções legais cabíveis.
Art. 26. As dispensas previstas nos §§ 2º e 4° do art. 17 e no inciso III e seguintes do art. 24, as situações de inexigibilidade referidas no art. 25, necessariamente justificadas, e o retardamento previsto no final do parágrafo único do art. 8o desta Lei deverão ser comunicados, dentro de 3 (três) dias, à autoridade superior, para ratificação e publicação na imprensa oficial, no prazo de 5 (cinco) dias, como condição para a eficácia dos atos.  (Redação dada pela Lei nº 11.107, de 2005) 
Parágrafo único.  O processo de dispensa, de inexigibilidade ou de retardamento, previsto neste artigo, será instruído, no que couber, com os seguintes elementos:
 (...) 
II - razão da escolha do fornecedor ou executante;
III - justificativa do preço.
 (destaques inseridos) 
10.	Sabe-se que a contratação direta é uma exceção à regra constitucional (art. 37, inciso XXI, da CF/1988) e seus dois clássicos casos são a dispensa e a inexigibilidade de licitação e que a ausência de licitação refere-se apenas à competição. Ou seja, na contratação direta, libera-se apenas a competitividade, sendo necessária, ainda, a fase de habilitação, nos termos do art.26, parágrafo único, da Lei 8.666/93, o qual estatui que haverá necessidade de um processo administrativo que será instruído com, no mínimo, "a razão da escolha do fornecedor ou executante" e a "justificativa do preço" (destaque inserido) .
11.	Ou seja, o permissivo legal (arts. 25 e 26 da Lei 8.666, de 1993) , que excepciona a competição e autoriza a contratação direta, tem o fim de selecionar artista e não empresa intermediária. No caso, as bandas e artistas descritos no plano de trabalho (peça 1, p. 109-111) é que tinham a obrigação personalíssima de fazer os shows e, por lógica, poderiam ser contratados "diretamente ou através de empresário exclusivo", por meio da inexigibilidade de licitação. 
12.  	A empresa Aplauso Produções e Eventos Ltda. era mera intermediadora e não a empresária exclusiva descrita no inciso III do art. 25 da Lei 8.666, de 1993, de quaisquer das bandas, haja vista que os contratos de cessão de direito e obrigações (peça 1, p. 171, 175, 179, 183, 187, 191 e 195) possuem data específica para apresentação das bandas; ou seja, razão pela qual não comprovam que a Aplauso era detentora de contrato de exclusividade dos artistas. 
13.	O entendimento de que a contratação de empresa intermediária, por meio da inexigibilidade de licitação, sem a presença do contrato de exclusividade, viola à Lei 8.666, de 1993, é grave violação a norma legal e não mera impropriedade formal é, smj, o predominante na jurisprudência deste Tribunal, conforme excerto do voto condutor do Acórdão 374/2017-TCU-Primeira Câmara, da relatoria do Exmo. Ministro Bruno Dantas, abaixo transcrito:
12. Em primeiro lugar, é cediço que a falta dos contratos de exclusividade dos artistas representa grave infração à norma legal e regulamentar, e não mera impropriedade de natureza formal, conforme assentado por esta Corte pelo menos desde o paradigmático Acórdão 96/2008-TCU-Plenário. É inegável que a ausência de apresentação do contrato de exclusividade em questão torna irregular a contratação por inexigibilidade de licitação, pois tal documento é imprescindível para caracterizar a inviabilidade de competição de que trata o art. 25, inciso III, da Lei 8.666/1993.
13. É importante repisar que, além de ter restado clara a necessidade de sua apresentação, o contrato de exclusividade difere da autorização (também chamada de carta de exclusividade) que confere tal prerrogativa apenas para os dias correspondentes à apresentação dos artistas e que é restrita à localidade do evento, conforme explicado no Acórdão 96/2008-TCU-Plenário.
14. Já me posicionei em outros processos de semelhante objeto, a exemplo dos Acórdãos 4.935, 5.543, 5.871 e 6.533/2016, todos da Primeira Câmara, afirmando que, via de regra, essa anomalia justifica o julgamento pela irregularidade das contas e a aplicação de multa ao responsável. A imputação de débito é cabível quando não é possível atestar o pagamento para a empresa contratada pelo convenente ou quando há indícios de inexecução do evento objeto do convênio.
14.	A fim de comprovar a assertiva anterior, trago à baila ainda excerto do voto condutor do Acórdão 10153/2017-TCU-Segunda Câmara proferido pelo Exmo. Ministro José Múcio Monteiro, verbis:
12. Atestada a realização dos shows, consequência natural é a comprovação da execução dos itens correlatos, como a locação do palco, iluminação e som.
13. Não obstante, alinho-me ao proposto pelo Ministério Público em relação ao mérito das contas. A contratação direta, por inexigibilidade, mediante apresentação de mera "carta de exclusividade" é razão suficiente para apor mácula às contas. A jurisprudência do TCU é firme nesse sentido. No voto condutor do Acórdão 8731/2017-TCU-Segunda Câmara, assinalei:
"11. É certo que o Tribunal, nessas situações, quando devidamente comprovada a execução do objeto conveniado com os recursos do ajuste, tem decidido que a ausência de apresentação do contrato de exclusividade do artista com empresário na contratação direta de shows por inexigibilidade de licitação não configura débito.
12. Inobstante, as decisões têm sido firmes também no sentido de considerar que esse tipo de contratação 'caracteriza grave infração à norma legal e regulamentar, não mera impropriedade de natureza formal, ensejando, ainda que não configurado dano ao erário, condenação em multa e julgamento pela irregularidade das contas, pois o contrato de exclusividade é imprescindível para caracterizar a inviabilidade de competição de que trata o art. 25, inciso III, da Lei 8.666/1993', conforme consta do voto condutor do Acórdão 374/2017-TCU-Primeira Câmara.
13. Nessa linha, foram trazidos pela unidade técnica os Acórdão 5662/2014-TCU-Primeira Câmara, 2.660/2015-1ª Câmara, 1.440/2016-2ª Câmara e 4.639/2016-1ª Câmara, dentre tantos outros proferidos por esta Corte de Contas sobre a matéria".
15.	Assim, considerando ainda que o termo do Convênio 1323/2010 (Siafi 743445, peça 1, p. 55-91) exigia, expressamente, em sua cláusula terceira, alínea "oo" (peça 1, p. 67) , na hipótese de contratação direta de artista consagrado, enquadrados na hipótese de inexigibilidade prevista no inciso III do art. 25 da Lei 8.666/1993, por meio de intermediário ou representante, a apresentação de contrato de exclusividade dos artistas com o empresário exclusivo registrado em cartório, divirjo da proposta do auditor federal para:
	a) conhecer dos recursos de reconsideração interpostos por Antônio Gomes da Silva e Marcones de Souza Monteiro, com fundamento nos arts. 32, I, e 33 da Lei 8.443/1992, e, no mérito, negar-lhes provimento;
	b) dar conhecimento da deliberação que vier a ser proferida aos recorrentes, ao Ministério do Turismo e a Procuradoria da República no Estado da Paraíba. [..]".
4.	O Ministério Público junto a este Tribunal, no Parecer à Peça 50, manifesta parcial anuência à proposta do Diretor do titular da unidade técnica, ante os seguintes argumentos:
"[...] Aquiescemos, em essência, com o encaminhamento propugnado pelo titular da Serur, que assentiu com a proposta formulada pelo diretor daquela unidade especializada. Contudo, consideramos apropriado proferir as breves considerações que se seguem.
7.	Primeiramente, registre-se que a formulação de um juízo que implique a irregularidade das contas de responsáveis que tenham infringido a regra positivada no art. 25, inciso III, da Lei de Licitações, a exemplo da situação delineada nestes autos, não contrasta com o decidido no Acórdão 1435/2017-TCU-Plenário, por meio do qual o Tribunal de Contas da União apreciou a questão jurídica ora em análise de forma abstrata, em sede de consulta. 
8.	Nesse sentido, a fim de demonstrar que o juízo do Tribunal no sentido de que a apresentação apenas de documento que confere exclusividade ao empresário do artista somente para o (s) dia (s) correspondente (s) aos eventos, sendo ainda restrito à localidade destes, representa situação que afronta o comando do art. 25, inciso III, da Lei 8.666/1993, e, portanto, configura uma ilegalidade, basta conferir que a redação do subitem 9.2.1 do Acórdão 1435/2017-TCU-Plenário declara que tal conduta "não atende aos pressupostos do art. 25, inciso III, da Lei 8.666/1993", senão vejamos: 
"9.2.1. a apresentação apenas de autorização/atesto/carta de exclusividade que confere exclusividade ao empresário do artista somente para o (s) dia (s) correspondente (s) à apresentação deste, sendo ainda restrita à localidade do evento, não atende aos pressupostos do art. 25, inciso III, da Lei 8.666/1993, representando impropriedade na execução do convênio;"
9.	Ora, se aludida conduta não atende aos pressupostos do que está gravado em lei, será essa ação considerada um ato jurídico ilícito e, por consectário lógico, um ato ilegal, passível de ser enquadrado na hipótese de incidência da alínea "b" do inciso III do art. 16 da Lei 8.443/1992, qual seja, a prática de ato de gestão ilegal. Ressalte-se que, no caso concreto, a alínea "b" do inciso III do art. 16 da Lei 8.443/1992 foi acertadamente a capitulação no qual se arrimou o julgamento das contas especiais sub examine.  
10.	Adverte-se que as exigências da norma legal ofendida não podem ser tidas como meras formalidades. Ela traz em si exceção ao princípio constitucional da obrigatoriedade de licitação, previsto no art. 37, inciso XXI, da CF, o qual é expresso ao restringir o excepcionamento do referido princípio aos "casos especificados na legislação". Portanto, a prática administrativa que procura ampliar a hipótese legal de contratação direta, para além dos limites da norma, constitui ilegalidade da maior gravidade, afrontosa, ainda que de forma reflexa, da própria norma constitucional.
11.	Ainda percorrendo a seara relacionada à significação do que restou deliberado no Acórdão 1435/2017-TCU-Plenário, quando se utilizou o termo "impropriedade" para se referir à situação em que se é apresentado, em vez de contrato de exclusividade, apenas "autorização/atesto/carta de exclusividade" ao empresário do artista somente para o dia e local do evento, cumpre colacionar as ponderações do Ministro Walton Alencar Rodrigues, nos autos do Processo Processo 022.890/2015-7, ao proferir o voto que conduziu o Acórdão 2730/2017-TCU-Plenário:
"Além disso, diversamente do consignado no item 9.2.1 do Acórdão 1435/2017-TCU-Plenário, a ausência de comprovação de pagamento ao detentor de contrato de exclusividade não caracteriza mera "impropriedade", mas irregularidade grave. O próprio dispositivo assevera que a ausência do documento infringe o art. 25, III, da Lei 8.666/1993. Na verdade, mais que isso; transgride o imperativo constitucional ínsito no art. 37, XXI, da CF/1988, que exige que os serviços sejam contratados mediante processo de licitação pública que assegure igualdade de condições a todos os concorrentes, ressalvados os casos especificados na legislação. 
A contratação da produtora sem licitação se revela tanto mais grave quando se verifica que a Lei 8.666/93, em seu artigo 89, impõe pena de 3 a 5 anos de detenção a quem dispensar ou inexigir licitação fora das hipóteses previstas em lei, ou deixar de observar as formalidades pertinentes à dispensa ou à inexigibilidade. O tipo objetivo desse delito é o dolo, correspondendo ao conhecimento, pelo agente, de que a dispensa ou inexigibilidade da licitação irá efetivar-se em desacordo com a lei ou com menosprezo das formalidades que a lei exige".
12.	Volvendo ao caso concreto, insta asseverar que os elementos que compõem os autos evidenciam que o gestor estava ciente da necessidade de apresentar, na prestação de contas, os contratos de exclusividade dos artistas com o empresário contratado, registrado em cartório, nos termos do Acórdão 96/2008-TCU-Plenário, conforme se observa na alínea "oo" do item II da Cláusula Terceira do instrumento de convênio (peça 2, p. 67) , o que evidenciou a potencial consciência da ilicitude por parte do gestor, que demandou a reprimenda da Corte de Contas, nos termos do acórdão vergastado, o qual deve, em função das razões expressadas pelo diretor da Serur e complementadas alhures, ser mantido em seus exatos termos em relação ao Sr. Antônio Gomes da Silva, prefeito do Município de Mari/PB à época dos fatos e gestor do Convênio 1.323/2010.
13.	Quanto ao Sr. Marcones de Souza Monteiro, impõe-se atentar que a TCE em apreço não apurou débito a ser ressarcido e que o referido jurisdicionado não atuou como gestor dos recursos federais repassados ao Município de Mari/PB, por força do Convênio 1.323/2010, sendo chamado a integrar este feito por ter, na condição de presidente da CPL, atuado nos procedimentos que resultaram em contratação:
	(a) direta, por inexigibilidade de licitação, de empresa que não detinha os contratos de exclusividade dos artistas; e 
	(b) com ausência de comprovação da compatibilidade entre os preços cobrados e os praticados pelos artistas no mercado. 
14.	Vê-se que são irregularidades que, apesar de reprováveis, não resultaram em dano ao erário, tanto é que esse responsável foi instado em sede de audiência nestes autos (peça 12) . Por isso, sugerimos, em relação a esse jurisdicionado, em atenção ao efeito devolutivo que assiste ao expediente processual por ele manejado, que o seu apelo seja parcialmente provido, a fim de que ele não tenha contas julgadas pela Corte, salientando, contudo, que a multa a ele aplicada deve permanecer incólume, eis que fundamentada no inciso II do art. 58 da Lei 8.443/1992 (ato praticado com grave infração à norma legal ou regulamentar de natureza contábil, financeira, orçamentária, operacional e patrimonial) .
15.	Em vista do exposto, este representante do Ministério Público de Contas da União manifesta-se parcialmente concorde com a proposição lavrada pelo diretor da Serur (peça 49) , a qual contou com o endosso do titular daquela unidade técnica (peça 50) , opinando por que o relator conheça dos recursos ora em exame, para, no mérito:
	a) negar provimento ao apelo interposto pelo Sr. Antônio Gomes da Silva;
	b) conferir provimento parcial ao recurso apresentado pelo Sr. Marcones de Souza Monteiro, no sentido de que o nome desse responsável não conste no subitem 9.2 da deliberação recorrida, a teor do discorrido nos parágrafos 12 e 13 deste parecer; e 
	c) dar conhecimento da deliberação que vier a ser proferida aos recorrentes, ao MTur e à Procuradoria da República no Estado da Paraíba. [...]".
É o Relatório.

8.1. Helber Wagner de Macedo Almeida (21.623/OAB-PB), Telson Luís Cavalcante Ferreira (OAB-DF 28.294) e outros, representando Antônio Gomes da Silva.  
8.2. Antônio Fábio Rocha Galdino (12.007/OAB-PB), representando Prefeitura Municipal de Mari - PB e Antônio Gomes da Silva;
8.3. Pedro Freire de Souza Filho, representando Antônio Gomes da Silva e João Romero Ribeiro Junior.

Procurador Rodrigo Medeiros de Lima.

RECURSO DE RECONSIDERAÇÃO. TOMADA DE CONTAS ESPECIAL. CONVÊNIO. MINISTÉRIO DO TURISMO. CONTRATAÇÃO DE EMPRESA POR INEXIGIBILIDADE. REPRESENTAÇÃO DE ARTISTAS POR REPRESENTANTE NÃO EXCLUSIVO. FALTA DA COMPROVAÇÃO DE PREÇOS DE MERCADO. CONTAS IRREGULARES. MULTA. RECURSOS DE RECONSIDERAÇÃO. ACÓRDÃO 96/2008, DO PLENÁRIO. INTERPRETAÇÃO. CONSIDERAÇÕES. AUSÊNCIA DA JUSTIFICATIVA DE PREÇOS. RAZÕES RECURSAIS NÃO SUFICIENTES PARA AFASTAR AS IRREGULARIDADES. CONHECIMENTO. NÃO PROVIMENTO. COMUNICAÇÕES.

TOMADA DE CONTAS ESPECIAL (TCE)

Secretaria de Recursos (Serur); Secretaria de Controle Externo de Tomada de Contas Especial (SecexTCE).

Apreciam-se nesta oportunidade Recursos de Reconsideração interpostos pelos Srs. Antônio Gomes da Silva (Peça 31) e Marcones de Souza Monteiro (Peça 29) contra o Acórdão 3.240/2017-2.ª Câmara (Peça 25) , que apreciou Tomada de Contas Especial (TCE) instaurada pelo Ministério do Turismo (MTur) em decorrência de irregularidades na execução do Convênio 1.323/2010 (Peça 2, p. 55-91) , cujo objeto era o apoio à realização do projeto intitulado "João Pedro".
2.	Inicialmente, registro que os Recursos de Reconsideração podem ser conhecidos, tendo em vista que os requisitos legais e regimentais previstos para a espécie estão devidamente preenchidos.
3.	A decisão adversada julgou irregulares as contas dos recorrentes (que eram, à época dos fatos, respectivamente, prefeito do Município de Mari/PB e presidente da Comissão Permanente de Licitação da referida municipalidade) e, ainda, impingiu-lhes multa no valor de R$ 3.000,00. 
4.	Os dois recursos em exame são praticamente idênticos. Os recorrentes alegam, em essência, que os contratos de cessão/autorização de representação para a Aplauso Produções e Eventos Ltda. não violam o artigo 25, III, da Lei 8.666/1993; que houve compatibilidade dos valores pagos pelos shows com os praticados no mercado; que as falhas verificadas são formais e menores e que cabe a redução da multa aplicada.
5.	O Auditor Federal de Controle Externo (AUFC) da Secretaria de Recursos (Serur) , na instrução técnica lançada à Peça 48, pontuou os fatos que culminaram no julgamento pela irregularidade das contas especiais objeto do presente recurso: (a) ausência de comprovação da compatibilidade entre os preços cobrados e os praticados pelos artistas no mercado, com inobservância do artigo 26, parágrafo único, inciso III, da Lei 8.666/1993; e (b) contratação dos artistas por intermédio de empresa representante (Aplauso Produções e Eventos Ltda.) , em desacordo com os ditames do Acórdão 96/2008-TCU-Plenário (relator: Ministro Benjamin Zymler) .
6.	Após proceder com o exame dos expedientes recursais, o AUFC propôs conhecer dos recursos para, no mérito, dar-lhes provimento, pois entendeu, em síntese, que "os contratos de cessão/autorização de representação para a Aplauso Produções e Eventos Ltda. não violam por si sós o art. 25, III, da Lei 8.666/1993" (Peça 48, p. 11) . 
7.	O diretor da Serur, unidade técnica, à Peça 49, divergiu da proposta consignada pelo AUFC, ao tempo em que sugeriu conhecer dos apelos para, no mérito, negar-lhes provimento, porquanto considerou que "a contratação de empresa intermediária, por meio de inexigibilidade de licitação, sem a presença do contrato de exclusividade, viola a Lei 8.666, de 1993" e que tal fato representaria "grave violação a norma legal e não mera impropriedade formal" (Peça 49, p. 5) . O dirigente da 4ª Diretoria da Serur aduziu, ainda, que o termo do Convênio 1.323/2010 exigia, de forma expressa (peça 1, p. 67) , a apresentação do contrato de exclusividade dos artistas com o empresário exclusivo, registrado em cartório, no caso de contratação enquadrada na hipótese de inexigibilidade prevista no inciso III do art. 25 do Estatuto de Licitações (Peça 49, p. 6) . 
8.	O titular da unidade técnica, a seu turno, filiou-se à posição manifestada pelo diretor, consoante o parecer colacionado à Peça 50.
9.	O Ministério Público junto a este Tribunal, anuiu, em essência, com o encaminhamento propugnado pelo titular da Serur, que assentiu com a proposta formulada pelo diretor daquela unidade especializada, ante os seguintes fundamentos, em apertada síntese:
	a) a formulação de um juízo que implique a irregularidade das contas de responsáveis que tenham infringido a regra positivada no art. 25, inciso III, da Lei de Licitações, a exemplo da situação delineada nestes autos, não contrasta com o decidido no Acórdão 1435/2017-TCU-Plenário, que apreciou a questão jurídica ora em análise de forma abstrata, em sede de consulta;
	b) a apresentação apenas de documento que confere exclusividade ao empresário do artista somente para o (s) dia (s) correspondente (s) aos eventos, sendo ainda restrito à localidade destes, representa situação que afronta o comando do art. 25, inciso III, da Lei 8.666/1993, e, portanto, configura uma ilegalidade;
	c) a conduta que não atende aos pressupostos do que está gravado em lei, será considerada um ato jurídico ilícito e, por consectário lógico, um ato ilegal, passível de ser enquadrado na hipótese de incidência da alínea "b" do inciso III do art. 16 da Lei 8.443/1992;
	d) as exigências da norma legal ofendida não podem ser tidas como meras formalidades. Ela traz em si exceção ao princípio constitucional da obrigatoriedade de licitação, previsto no art. 37, inciso XXI, da CF, o qual é expresso ao restringir o uso excepcional do referido princípio aos "casos especificados na legislação". Portanto, a prática administrativa que procura ampliar a hipótese legal de contratação direta, para além dos limites da norma, constitui ilegalidade da maior gravidade, afrontosa, ainda que de forma reflexa, da própria norma constitucional;
	e) os elementos que compõem os autos evidenciam que o gestor estava ciente da necessidade de apresentar, na prestação de contas, os contratos de exclusividade dos artistas, com o empresário contratado, registrados em cartório, nos termos do Acórdão 96/2008-TCU-Plenário, conforme se observa na alínea "oo" do item II da Cláusula Terceira do instrumento de convênio (Peça 2, p. 67) , o que evidenciou a potencial consciência da ilicitude por parte do gestor, que demandou a reprimenda da Corte de Contas;
	f) em função das razões expressadas pelo diretor da Serur e complementadas alhures, deve a decisão ser mantida em seus exatos termos em relação ao Sr. Antônio Gomes da Silva, prefeito do Município de Mari/PB à época dos fatos e gestor do Convênio 1.323/2010.
10.	No que tange aos Sr. Marcones de Souza Monteiro, o Parquet apregoa que a TCE em apreço não apurou débito a ser ressarcido e que o referido jurisdicionado não atuou como gestor dos recursos federais repassados ao Município de Mari/PB, por força do Convênio 1.323/2010, sendo chamado a integrar este feito por ter, na condição de presidente da CPL, atuado nos procedimentos que resultaram em contratação direta, por inexigibilidade de licitação, de empresa que não detinha os contratos de exclusividade dos artistas; e com ausência de comprovação da compatibilidade entre os preços cobrados e os praticados pelos artistas no mercado.
11.	Assim, entende que, apesar de reprováveis, os atos que praticou não resultaram em dano ao Erário, tanto é que esse responsável foi instado em sede de audiência nestes autos (Peça 12) . Sugere, portanto, que, em relação a esse jurisdicionado, em atenção ao efeito devolutivo que assiste ao expediente processual por ele manejado, que o seu apelo seja parcialmente provido, a fim de que ele não tenha contas julgadas pela Corte, salientando, contudo, que a multa a ele aplicada deve permanecer incólume, eis que fundamentada no inciso II do art. 58 da Lei 8.443/1992 (ato praticado com grave infração à norma legal ou regulamentar de natureza contábil, financeira, orçamentária, operacional e patrimonial) .
12.	Desde logo, esclareço que acolho e incorporo às minhas razões de decidir o exame e as conclusões do parecer do diretor da unidade técnica da Serur, que contou com a anuência do titular da unidade e, no essencial, do Ministério Público junto ao Tribunal, sem prejuízo dos destaques e complementos que farei adiante.
13.	A responsabilidade dos Srs. Antônio Gomes da Silva e Marcones de Souza Monteiro decorreu de não ter sido observado o Acórdão 96/2008-TCU-Plenário quando da contratação da Aplauso Produções e Eventos Ltda. Isso porque, a representação dos artistas por tal empresa era apenas para datas específicas coincidentes com o evento objeto do Convênio 1323/2010, conforme cessões de direito e obrigações subscritas pelos representantes, diga-se, 'originais' daqueles artistas (Peça 2, p. 171, 175, 179, 183, 187, 191 e 195) , o que seria vedado pelo aresto.
14.	Assim, os contratos de cessão de direitos e obrigações apresentados se referem especificamente ao período do evento 'João Pedro 2010'. Essa circunstância contraria, em princípio, como visto, as orientações do Acórdão 96/2008-TCU-Plenário, reproduzidas na letra "oo", Item II, Cláusula Terceira do termo de convênio (Peça 1, p. 59) : "Ressalta-se que o contrato de exclusividade difere da autorização que confere exclusividade apenas para dos dias correspondentes à apresentação dos artistas e que é restrita à localidade do evento, conforme dispõe o Acórdão 96/2008-TCU-Plenário do TCU". 
15.	A atual jurisprudência do TCU interpreta o supracitado acórdão, paradigma sobre o tema, de modo que a contratação de artistas por inexigibilidade se faça diretamente com estes, ou, com seu representante 'original', evitando a intermediação de outros, sob pena de suposta inobservância do artigo 25, III, da Lei de Licitações, pois nesse caso restaria descaracterizada a inviabilidade de competição de que trata o caput do dispositivo. 
16.	Os argumentos apresentados pelo relator da deliberação em sede de Consulta, formulada pelo Ministro de Estado do Turismo (TC-Processo 022.552/2016-2) , acerca das consequências, por ocasião da apreciação das prestações de contas analisadas naquela pasta ministerial, da ausência dos contratos de exclusividade com os artistas, nos moldes preconizados no Acórdão 96/2008-TCU-Plenário, são esclarecedores e envolvem a melhor interpretação para a aplicação do item 9.5.1.1 do Acórdão 96/2008-TCU-Plenário ( Acórdão 1435/2017-TCU-Plenário) .
17.	Por outro lado, o artigo 26, inciso III, da Lei 8.666/1993, alude à necessária justificativa do preço nos processos de inexigibilidade de licitação, vez que o preço pactuado somente se justifica se compatível aos encontrados no mercado. Como visto, ao contrário do que afirmam os recorrentes, não houve regular pesquisa de preços no presente caso. Conforme consta na peça recursal, os recorrentes juntaram reportagem do site 'ClikPB' sobre cachês pagos em festividades de São João no Estado da Paraíba, contendo os preços médios cobrados por artistas em 2015. Foi possível aferir que as bandas Encantu´s e Forró Pegado, contratadas no âmbito do Convênio 1323/2010 entre Mari/PB e MTur constam da relação, com cachês médios bem superiores aos previstos para o evento 'João Pedro 2010'. Ocorre que o convênio foi executado em 2010 e a reportagem se refere ao exercício de 2015, ou seja, não serve como parâmetro para as contratações em tela. Não há como ser acolhido o argumento sobre pesquisa de preços válida.
18.	Assim, por entender que a ausência da pesquisa de mercado não é mera falha formal, não há como afastar essa irregularidade. Remanesce a ilegalidade da contratação por inexigibilidade da empresa que promoveu os shows das bandas que se apresentaram, em razão da ausência de contratos de exclusividade entre a contratada e os artistas, aptos a demonstrar a inviabilidade de competição e ausência de cotação de preços.
19.	No que tange ao valor da multa, depreendo que foi aplicada no limite mínimo fixado pelo Tribunal, a partir do juízo discricionário do relator a quo. Portanto, não há reparo a ser feito.
20.	Quanto ao responsável, Sr. Marcones de Souza Monteiro, não há como acolher a sugestão do MPTCU. É jurisprudência pacífica neste Tribunal que, se da instrução processual de TCE remanescer irregularidade prevista no art. 16, inciso III, alínea b, da Lei 8.443/1992, é necessário proceder ao julgamento das contas, nos termos previstos no art. 19, parágrafo único, com aplicação de multa ao responsável.
21.	Estando o processo incluído na pauta para julgamento de 15/9/2020, o novo patrono do Sr. Antônio Gomes da Silva apresentou memoriais, com pedido de sustentação oral e retirada do processo de pauta, arguindo a existência de prescrição da pretensão sancionatória do TCU.
22.	Retirei o processo da pauta para melhor me inteirar do conteúdo do memorial, o qual, em essência, defende terem transcorridos mais de 5 anos do término da execução do convênio até a intimação do Sr. Antônio Gomes da Silva, bem como ultrapassados quase 7 anos até o julgamento, ocorrido na Sessão do dia 11/4/2017, que, segundo alega o recorrente, com respaldo em entendimento do STF, aplicar-se-ia o prazo prescricional de 5 anos da Lei 9.873/1999 (MS 35940, Relator: LUIZ FUX, Primeira Turma, julgado em 16/06/2020, PROCESSO ELETRÔNICO DJe-176 DIVULG 13-07-2020 PUBLIC 14-07-2020 e RE 636886, julgado dia 20/4/2020) .
23.	Ocorre que é jurisprudência pacificada no âmbito deste Tribunal que a prescrição da pretensão punitiva do TCU subordina-se ao prazo geral de prescrição disposto na Lei 10.406/2002 (Código Civil) , ou seja, 10 (dez) anos, contado a partir da data da ocorrência da irregularidade e interrompido pelo ato que ordenar a citação, a audiência ou a oitiva da parte.
24.	Assim, considerando que o fato que ensejou a aplicação da sanção ocorreu em 30/11/2010 (data mais favorável para o recorrente, que é a data do repasse) e o ato ordenatório das citações, 10 de agosto de 2016 (Despacho do relator, Peça 6) , caracterizando a interrupção do prazo e a data da aplicação da multa, 11/4/2017, data da Sessão do Acórdão 3240/2017-TCU-Segunda Câmara (Peça 25) , observo que não transcorreram mais de 10 anos entre o fato e a data de interrupção da prescrição, bem como da data da aplicação da punição. Portanto, não correu a alegada prescrição da pretensão punitiva do TCU.
25.	O processo foi levado a julgamento na Sessão da 2ª. Câmara de 15/9/2020, tendo havido sustentação oral em nome do Sr. Antônio Gomes da Silva. Em face das considerações tecidas pelo advogado, o Subprocurador-Geral Lucas Rocha Furtado solicitou vista destes autos, apresentando manifestação à Peça 67.
26.	Em essência, o Subprocurador-Geral apresentada Voto proferido pelo Ministro-Substituto Marcos Bemquerer, nos autos do TC Processo 016.223/2015-2 - apreciado mediante o recente Acórdão 5182/2020-2ª. Câmara, à  semelhança do caso ora apreciado, entendeu afastado o débito, ante a constatação de que houve a realização do evento, com a apresentação das bandas especificadas no plano de trabalho e, com relação aos contratos de cessão de direitos e obrigações/cartas de exclusividade (para o dia do evento) , estes teriam sido considerados aptos pelo Tribunal para demonstrar a inviabilidade de competição e, portanto, por similitude, entende que a ocorrência, da mesma forma do verificado no TC Processo 016.223/2015-2, não teria o condão de macular o mérito das presentes contas.
27.	Quanto à requerida justificativa de preço (art. 26, Parágrafo único, inciso III, da Lei de Licitações) , defende que, com efeito, os documentos apresentados à Peça 3, p. 17-19, meramente declaratórios, não são hábeis a comprovar que houve a requerida pesquisa de preços, de forma a demonstrar a compatibilidade do preço pactuado com os vigentes no mercado. Em princípio, portanto, não caberia o afastamento da responsabilidade do ex-prefeito, visto que ciente da obrigação de promover e comprovar a realização da pesquisa de mercado, em conformidade com o termo do convênio por ele assinado. Mesmo entendimento se aplicaria ao Sr. Marcone, visto que, como presidente da CPL, deveria estar ciente das exigências contidas no art. 26 da Lei de Licitações.  
28.	Entretanto, ressalta que, conforme registrado no Parecer Técnico que analisou o plano de trabalho apresentado pela prefeitura - que apresentava os mesmos valores de cachê contratados - os custos indicados seriam "condizentes com o praticado no mercado local, tendo por base as propostas anexadas ao sistema apresentadas e já atestadas" (Peça 2, p. 25) .
29.	Em razão disso e considerando que o Tribunal entendeu que nos presentes autos há evidências suficientes da realização do objeto conveniado e ausência de evidências de que teria havido sobrepreço, considera de excessivo rigor o julgamento pela irregularidade das contas dos dois responsáveis, bem assim a decorrente imputação de multa, apenas por tal ocorrência.
30. 	Assim, em discordância com os encaminhamentos da Serur e do representante do MP/TCU que atuou nos autos, o Eminente Subprocurador-Geral Lucas Rocha Furtado posicionou-se pelo provimento dos recursos interpostos pelos Srs. Antônio Gomes da Silva e Marcone de Souza Monteiro.
31.	Ao analisar os argumentos apresentados pelo Advogado durante a sustentação oral, bem como os argumentos apresentados pelo Eminente Subprocurador-Geral Lucas Rocha Furtado, peço vênias para manter o posicionamento trazido neste Voto.
32.	Refiro-me à irregular contratação por inexigibilidade de licitação da empresa Aplauso Produções e Eventos Ltda. para a apresentação das bandas/artistas, sem que fossem apresentados contratos de exclusividade capazes de caracterizar a inviabilidade de competição, uma vez que a empresa tinha a representação exclusiva dos artistas para apresentação artística, no dia 2 Junho de 2010, em praça pública na cidade de Mari-PB.
33.	Trata-se, realmente, de grave ilicitude capaz de respaldar, por si só, na linha de entendimento por mim mesmo adotada em diversas oportunidades (Acórdãos 7.608/2017, 1.638/2019, 2.256/2019, 2.459/2019, 13.060/2019 desta 2ª Câmara, e o Acórdão 1892/2020-TCU-Plenário) , o julgamento pela irregularidade das presentes contas e a aplicação da multa aos responsáveis em epígrafe.
34.	Não vislumbro neste caso concreto qualquer circunstância distinta capaz de afastar esses pressupostos.
35.	No caso em tela, aliás, outra irregularidade igualmente desassociada de débito restou configurada e não elidida, qual seja, o injustificado descumprimento da obrigação de promover e comprovar a realização da pesquisa de mercado, compromisso expressamente assumido, em conformidade com o termo do convênio por ele assinado. Mesmo entendimento se aplicaria ao Sr. Marcone, visto que, como presidente da CPL, deveria estar ciente das exigências contidas no art. 26 da Lei de Licitações.  
	Com esses destaques, verifico que não vieram aos autos elementos capazes de alterar o juízo formulado pelo julgado recorrido, de modo que VOTO no sentido de que o Tribunal adote a deliberação que ora submeto à apreciação deste Colegiado.
TCU, Sala das Sessões Ministro Luciano Brandão Alves de Souza, em  .
AROLDO CEDRAZ 
Relator